---
title: "ATP Analiza mečeva"
author: "Milković Borna, Radovanović Filip, Rimac Kal, Zdenčar Noa"
date: "`r Sys.Date()`"
output: html_document
---

```{r setup, include=FALSE}
knitr::opts_chunk$set(echo = TRUE)
library(tidyverse)
library(dplyr)

```

# Dekriptivna analiza i vizualizacija podataka

Učitavanje podataka i pregled podatkovnog okvira:

```{r}
# učitavanje podatkovnog okvira
matches <- list.files("data/", pattern = "\\.csv$", full.names = TRUE) %>% map_df(read_csv, show_col_types = FALSE) %>% suppressWarnings()

glimpse(matches)
names(matches)



```

```{r}
faktori <- c("tourney_name", "surface", "draw_size", "tourney_level", "winner_hand", "winner_ioc", "loser_hand", "best_of", "round")
matches[faktori] <- lapply(matches[faktori], as.factor)
sapply(matches, class)
```




```{r}
#deskriptivna statistika
summary(matches)
```


```{r}
head(matches)
tail(matches)
```


```{r}


sapply(matches, function(x) sum(is.na(x)))

```

varijable za prvo pitanje: winner_hand, tourney_level

varijable za drugo pitanje: surface, minutes

varijable za trece pitanje: w_aces + l_aces, surface

varijable za cetvrto pitanje: minutes, w_SvGms, l_Svgms, w_df, l_df,  w_aces, l_aces



# Je li distribucija pobjeda po ruci kojom se igra povezana s vrstom turnira?


```{r}
levels(matches$winner_hand)
levels(matches$tourney_level)
```

```{r}
table(matches$winner_hand)
table(matches$tourney_level)
```


Uređujemo podatke za prvo pitanje
```{r}
matches$tourney_name %>% unique() %>% length()
matches$tourney_level %>% unique() %>% length()
```

Gledamo koliko ima nedostajućih ili nepoznatih vrijednosti za pobjedu po ruci, izbacujemo te podatke s obzirom da ih je mali broj (12 + 2014).
```{r}
matches$winner_hand %>% is.na() %>% sum() 
table(matches$winner_hand)["U"]

matches1 <- matches[is.na(matches$winner_hand) == F, ]
matches1 <- matches1[matches1$winner_hand != 'U', ]

table(matches1$winner_hand)
matches1$winner_hand <- as.factor(matches1$winner_hand)
```


```{r}
tablica_ruka = table(matches1$winner_hand)
tablica_vrsta_turnira = table(matches1$tourney_level)

tbl = table(matches1$winner_hand, matches1$tourney_level)[-4, ]
tbl

added_margins_tbl = addmargins(tbl)
print(added_margins_tbl)

for (col_names in colnames(added_margins_tbl)){
  for (row_names in rownames(added_margins_tbl)){
    if (!(row_names == 'Sum' | col_names == 'Sum') ){
      cat('Očekivane frekvencije za razred ',col_names,'-',row_names,': ',(added_margins_tbl[row_names,'Sum'] * added_margins_tbl['Sum',col_names]) / added_margins_tbl['Sum','Sum'],'\n')
    }
  }
}

```

Vidimo da nam dvije očekivane frekvencije nisu veće od 5 stoga se odlučujemo izbaciti opažanja za A....

```{r}
matches1 <- matches1[matches1$winner_hand != 'A', ]
tbl = table(matches1$winner_hand, matches1$tourney_level)[-c(1, 4), ]
tbl
added_margins_tbl = addmargins(tbl)
print(added_margins_tbl)

for (col_names in colnames(added_margins_tbl)){
  for (row_names in rownames(added_margins_tbl)){
    if (!(row_names == 'Sum' | col_names == 'Sum') ){
      cat('Očekivane frekvencije za razred ',col_names,'-',row_names,': ',(added_margins_tbl[row_names,'Sum'] * added_margins_tbl['Sum',col_names]) / added_margins_tbl['Sum','Sum'],'\n')
    }
  }
}

```

Sada kada su sve očekivane frekvencije veće od 5 nastavljamo s Chi^2 testom.

```{r}
chisq.test(tbl,correct=F)
```
Odbacujemo H0 u korist H1 .




# Imaju li mečevi odigrani na travi prosječno manje gemova od mečeva na zemlji?

koraci:
- pogledaj dataset
- test za varijance
- 

```{r}
table(matches$surface)

matches2 <- mutate(matches, games = matches$w_SvGms + matches$l_SvGms)
# izbaci NA vrijednosti

clay_matches = matches2[matches2$surface == "Clay", ]
grass_matches = matches2[matches2$surface == "Grass", ]


cat('Prosječna  ', mean(clay_matches$games),'\n')

```



# Mijenja li se prosječan broj aseva po meču ovisno o vrsti podloge?
# Možemo li predvidjeti trajanje meča (u minutama) na temelju broja gemova, aseva i dvostrukih pogrešaka?
